【裁判字號】    97,簡上,48
【裁判日期】    981224
【裁判案由】    給付票款
【裁判全文】
灣臺北地方法院民事判決              97年度簡上字第48號
上  訴  人  卜樂視國際媒體股份有限公司
特別代理人  戊○○
訴訟代理人  丙○○
被上訴人    永豐商業銀行股份有限公司
法定代理人  丁○○
訴訟代理人  乙○○
            甲○○
上列當事人間請求給付票款事件，上訴人對於民國96年12月7 日
本院臺北簡易庭96年度北簡字第8222號第一審簡易判決提起上訴
，本院於98年12月10日言詞辯論終結，判決如下：
    主  文
上訴駁回。
第二審訴訟費用由上訴人負擔。
    事  實
壹、程序方面：
一、被上訴人法定代理人原為盧正昕，嗣於訴訟繫屬後變更為丁
    ○○，新法定代理人丁○○遂於民國97年11月12日提出書狀
    聲明承受訴訟（詳見本院卷第44頁），經核與民事訴訟法第
    170 條、第175 條、第176 條規定相符，應予准許。
二、本件上訴人卜樂視國際媒體股份有限公司原法定代理人為戊
    ○○，然因其業於民國94年5 月4 日以存證信函向上訴人公
    司為終止委任關係之意思表示，並經向本院提起確認委任關
    係不存在之訴獲勝訴判決確定（97年度訴字第3858號判決）
    ，上訴人已無法定代理人為訴訟之進行，茲因上訴人現有訴
    訟之必要，且恐致久延而受損害，經被上訴人依民事訴訟法
    第51條規定，聲請本院為上訴人選任特別代理人，核屬有據
    ，本院遂於98年11月12日裁定選任曾擔任法定代理人之「戊
    ○○」為被告公司特別代理人，是本件應由戊○○代表上訴
    人公司，併此敘明。
三、本件上訴人未於言詞辯論期日到場，核無民事訴訟法第386
    條所列各款情形，應依聲請，一造辯論而為判決。
貳、實體部分：
一、被上訴人起訴主張：訴外人世代國際股份有限公司（下稱世
    代公司）因資金需求曾於90年10月間向被上訴人借款，其後
    到期世代公司因無力清償債務，經債權銀行團開會協商後，
    由其提供母公司即上訴人簽發支票8紙（下稱系爭支票），
    付款人為訴外人臺灣銀行松山分行，票據金額共計為新臺幣
    （下同）208萬2505元，且要求將系爭支票受款人改為世代
    公司後，經以票據權利轉讓背書方式代為清償債務，並另於
    系爭支票記載世代公司之放款帳號（此乃為銀行之資產科目
    ，雖戶名為世代公司，然其並無自由處分權）。惟被上訴人
    於借款屆期後，透過前揭銀行之帳戶而以執票人之地位分別
    於如附表所示之提示日為提示後，竟陸續遭銀行以存款不足
    及拒絕往來戶為理由退票。嗣後雖迭經向上訴人催索俱未獲
    清償。為此，爰依票據關係請求上訴人給付票款及自提示日
    起至清償日止，按年息6％計算之利息等語。
二、上訴人則以：
    (一)被上訴人為金融業者，本即有為客戶收取支票以代向票據
      交換所提出交換之業務。系爭支票既係由上訴人簽發後交
      由世代公司，而世代公司與上訴人間素有商業上往來，則
      世代公司持系爭支票交由被上訴人向票據交換所提出交換
      ，亦合於常情，是被上訴人自應先證明系爭支票並非基於
      世代公司委託其代向票據交換所提出者；況依系爭支票背
      面之記載，除有世代公司之印章及指定存入銀行帳戶外，
      別無被上訴人之簽名或蓋章，顯見提示系爭支票者應為世
      代公司，被上訴人僅係為世代公司代收票款，被上訴人稱
      世代公司將系爭支票背書轉讓，使其成為系爭支票之執票
      人而得主張票據權利，自非事實。復依台灣票據交換所頒
      布之票據簽發、收受及退票之處理應注意事項第7 點、及
      台灣票據交換所交換處理程序第9 條第23款之規定，系爭
      支票既為記名支票，世代公司如欲委託金融業者提示兌現
      ，勢必先為背書否則即遭退票，是系爭支票背面關於世代
      公司之背書是否為票據法所定之權利轉讓背書不無疑義，
      被上訴人就此亦未能提出任何證明。
    (二)又系爭支票係記名且畫有平行線之支票，依台灣票據交換
      所頒布之票據簽發、收受及退票之處理應注意事項及台灣
      票據交換所交換處理程序之相關規定，本即應存入銀行代
      向票據交換所提出交換。則世代公司基於上述規定而於系
      爭支票背面蓋章並存入帳號為0000000000000 之帳戶中，
      該帳戶戶名為「世代國際公司」，堪認系爭支票並非背書
      轉讓予被上訴人。縱認該戶是所謂還款帳戶，該帳戶之所
      有人仍為世代公司而非被上訴人，系爭支票之權利人仍非
      被上訴人。
三、原審為上訴人全部敗訴之判決，上訴人就此聲明不服提起上
    訴，並聲明：1.原判決廢棄；2.被上訴人在第一審之訴駁回
    。被上訴人則聲明：上訴駁回。
四、本件兩造爭執之重點在於：世代公司在票據背面的背書是屬
    於轉讓權利給被上訴人的背書，或只是存入被上訴人銀行的
    存款背書而不轉讓任何權利？
    (一)按在票據上簽名者，依票上所載文義負責，票據法第5條
      第1項有明文；次按票據法上之背書依其目的不同，可分
      為票據權利轉讓背書與委任取款背書，而執票人以委任取
      款之目的，而為背書時，應於匯票上記載之，票據法第40
      第1項定有明文，次按票據為文義證券，票據上之權利義
      務，悉應票據記載之文字以為決定，凡在票據背面或黏單
      上簽名，而形式上合於背書之規定者，即應負票據法上背
      書人之責任，縱令非以背書轉讓之意思而背書，因其內心
      效果意思，非一般人所能知或可得而知，為維護票據之流
      通性，仍不解免背書之責任，是以，執票人若以委任取款
      之目的，而為背書時，應於票據上記載之，否則應生一般
      背書之效力。經查本件系爭票據發票人為上訴人，受款人
      為世代公司，支票背面則蓋有世代公司印文，然未見有任
      何文字為委任取款背書之表意，有系爭票據正反面影本在
      卷可稽，故揆諸前揭說明，本件票據自形式上觀之，尚難
      逕認該背書印文屬於委任取款背書之性質，應認被上訴人
      係以一般背書轉讓方式取得系爭票據。
    (二)至上訴人於原審雖辯稱：本件票據係平行線支票，且為記
      名票據，是世代公司如欲兌現，則應依票據法第139條第1
      項規定，存入金融業者即本件被上訴人，是不得以其執票
      ，即遽認渠為票據權利人云云，並提出臺灣票據交換所所
      頒布之「票據簽發、收受及退票之處理應注意事項」影本
      乙份、臺灣票據交換所所頒布之「臺灣票據交換所票據交
      換處理程序」影本乙份以供審酌，惟被上訴人主張本件世
      代公司於90年10月向被上訴人借款2000萬元，後世代公司
      債務屆期無力償還，由上訴人簽發系爭票據代為清償債務
      ，並由世代公司依票據背書轉讓予被上訴人，並由世代公
      司為領款背書，為此，並將世代公司之放款帳號（即「（
      00650）800958」記載於系爭票據背面等語，並有其提出
      世代公司借據之主保查詢、增補契約書（均明確載有（放
      款）帳號「800958」註記）、授信申請書及世代國際股份
      有限公司分期償還金額明細表在卷足稽，原審並依被上訴
      人聲請調閱本院93年度重訴字第1188號清償借款民事卷全
      卷查核被上訴人主張之事實無訛，故被上訴人主張世代公
      司於上揭時期，向其借款，並積欠730萬餘元未償等情，
      為可採信，並有上開民事事件提出之上揭文書，暨世代公
      司之放款繳息狀況查詢單（亦載有放款帳號「00000000
      000」等字）附卷可參，足證被上訴人上揭主張，應非子
      虛。衡情，世代公司如係為領款而依票據法第139條第1項
      規定存入被上訴人、並為背書，則依一般銀行實務，系爭
      票據背面記載者，厥為支票執票人存款帳戶，而非放款帳
      戶至明，是上訴人上揭抗辯即難謂可採，應認被上訴人主
      張系爭票據上之背面世代公司之背書，為權利轉讓背書，
      上訴人為系爭票據權利人乙節，應為可採。
    (三)據上所陳，上訴人之主張均非可取，原審為上訴人敗訴之
      判決，核無違誤，上訴意旨仍執陳詞，指摘原判決不當，
      求予廢棄改判，為無理由，應駁回其上訴。
五、兩造其餘之攻擊或防禦方法及未經援用之證據，經本院斟酌
    後，認為均不足以影響本判決之結果，自無逐一詳予論駁之
    必要，併此敘明。
六、據上論結，本件上訴為無理由，依民事訴訟法第436條之1第
    3項、第385條第1項前段、第449條第1項、第79條、第87條
    第1項判決如主文。
中    華    民    國    98    年    12    月    24    日
                  民事第四庭  審判長法  官  周祖民
                                    法  官  余明賢
                                    法  官  趙子榮
以上正本係照原本作成。
本件當事人須以本判決適用法律顯有錯誤為上訴理由時，始得於
本判決送達後二十日內向本院提出上訴狀，如已於本判決宣示後
送達前提起上訴者，應於判決送達後十日內補具上訴理由（均按
他造當事人之人數附繕本），並經本院許可後方得上訴最高法院
。
中    華    民    國    98    年    12    月    24    日
                                     書記官  謝榕芝

司法院資訊處製作；財團法人民間司法改革基金會備份。
